臺灣臺北地方法院民事判決
110年度簡上字第268號
上  訴  人  安泰商業銀行股份有限公司


法定代理人  丁予康


訴訟代理人  林炎奎
            邱圓珠
被上訴人    張智傑
上列當事人間請求清償借款事件，上訴人對於民國110年4月22日
本院臺北簡易庭110年度北簡字第2532號第一審判決，提起上訴
，本院於110年9月24日言詞辯論終結，判決如下：
    主  文
原判決關於駁回上訴人後開第二項之訴部分，暨訴訟費用之裁判
（除確定部分外）均廢棄。
上開廢棄部分，被上訴人應再給付上訴人如附表所示之違約金。
第一審（除確定部分外）、第二審訴訟費用由被上訴人負擔。
    事實及理由
壹、程序方面：
　　按言詞辯論期日，當事人之一造不到場者，除有民事訴訟法
    第386條所列之各款情形外，法院得依到場當事人之聲請，
    由其一造辯論而為判決，此觀民事訴訟法第385條第1項前段
    、第386條規定意旨即明。查本件被上訴人經合法通知，未
    於本院民國110年9月24日言詞辯論期日到場，亦核無民事訴
    訟法第386條所列各款情形，爰依上訴人之聲請，由其一造
    辯論而為判決。　　
貳、實體方面：
一、上訴人起訴及上訴主張：被上訴人於93年8月20日向上訴人
    借款新臺幣（下同）33萬元，並簽訂信用借款契約書（下稱
    系爭契約），約定借款期間自93年8月26日起至96年8月26日
    止，還本付息方式為自實際撥款日起，以每1個月為1期，共
    分36期，依年金法按月平均攤還本息，利息利率前3期按年
    息百分之3固定計算，第4期起改按年息百分之12固定計算，
    如遲延還本或付息時，本金自到期日起，利息自應付日起，
    照應還款額，逾期在6個月以內部分，按前開約定利率之百
    分之10，逾期超過6個月部分，按前開約定利率之百分之20
    計付違約金。詎被上訴人僅繳付本息至95年1月31日，尚欠
    本金18萬6,868元及利息與違約金未清償。原審以上訴人已
    請求按年息百分之12計算之利息，再請求被上訴人給付違約
    金，顯非公允，而依民法第252條規定，駁回上訴人違約金
    之請求，然被上訴人就違約金是否過高而顯失公平，並未提
    出任何證據，原審應尊重兩造就違約金之約定，始符合契約
    本旨，爰依系爭契約之法律關係，請求被上訴人給付等語（
    原審判命被上訴人應給付上訴人18萬6,868元，及自95年2月
    1日起至清償日止，按年息百分之12計算之利息，駁回上訴
    人關於違約金部分之請求，上訴人就其敗訴部分不服，提起
    上訴，被上訴人就其敗訴部分則未聲明不服，是未上訴部分
    業已確定而不在本院審理範圍），並聲明：㈠原判決不利於
    上訴人部分廢棄。㈡上開廢棄部分，被上訴人應再給付上訴
    人如附表所示之違約金。
二、本件被上訴人經合法通知，均未於原審及本院準備或言詞辯
    論期日到場，亦無提出書狀為任何聲明或陳述。
三、本院之判斷：
  ㈠按約定之違約金額過高者，法院得減至相當之數額，固為民
    法第252條所明定，此規定乃係賦與法院得依兩造所提出之
    事證資料，斟酌社會經濟狀況並平衡兩造利益而為妥適裁量
    、判斷之權限，非謂法院須依職權蒐集、調查有關當事人約
    定之違約金額是否有過高之事實，而因此排除債務人就違約
    金過高之利己事實，依辯論主義所應負之主張及舉證責任。
    況違約金之約定，為當事人契約自由、私法自治原則之體現
    ，雙方於訂約時，既已盱衡自己履約之意願、經濟能力、對
    方違約時自己所受損害之程度等主、客觀因素，本諸自由意
    識及平等地位自主決定，除非債務人主張並舉證約定之違約
    金額過高而顯失公平，法院得基於法律之規定，審酌該約定
    金額是否確有過高情事及應予如何核減至相當數額，以實現
    社會正義外，當事人均應同受該違約金約定之拘束，法院亦
    應予以尊重，始符契約約定之本旨（最高法院93年度台上字
    第909號、92年度台上字第2747號判決意旨參照）。
　㈡經查，上訴人主張之前開事實，業據其提出系爭契約、放款當期交易明細表、試算表等件為證（見原審卷第9頁至第15頁），而被上訴人已於相當時期受合法通知，就上訴人主張之事實，既未於言詞辯論期日到場，亦無提出書狀為任何爭執，依民事訴訟法第280條第3項準用同條第1項規定，視同對於上訴人主張之事實自認，是堪信上訴人上開主張為真實。又上訴人就本件違約金之請求，係按系爭契約分期償還約款第5條約定，即被上訴人遲延償還本息時，逾期在6個月以內部分、逾期超過6個月部分，分別以兩造約定利率之百分之10、百分之20計付違約金，亦即分別按年息百分之1.2、2.4計算，而經本院審酌系爭契約所約定之利息與違約金，被上訴人應負擔之最高利率合計僅為年息百分之14.4（計算式：12%＋2.4%＝14.4%），未逾110年7月20日修正施行之民法第205條規定約定利率上限為百分之16之限制；且本件上訴人係按原借款利率計算遲延期間之遲延利息，所請求如附表所示之違約金，計算期間自95年3月2日起至95年12月1日止，按每1個月為1期計算，共計9期，此亦合於金融監督管理委員會於102年11月18日公告訂定，並自103年5月18日生效之消費性無擔保貸款定型化契約應記載事項第7條有關違約金收取方式及收取期數之規定，復考量被上訴人之違約情節，及其違約所造成上訴人另需增加管理、追償成本及無法收回本金及利息運用之損失等情，尚難認兩造所約定之違約金過高而顯失公平。從而，上訴人依系爭契約之法律關係，請求被上訴人給付如附表所示之違約金，核屬有據。
四、綜上所述，上訴人依系爭契約之法律關係，除原審已判命被
    上訴人應給付之18萬6,868元，及自95年2月1日起至清償日
    止，按年息百分之12計算之利息，請求被上訴人應再給付上
    訴人如附表所示之違約金，為有理由，應予准許。原審就上
    開應准許部分（即違約金部分），為上訴人敗訴之判決，尚
    有未洽，上訴意旨指摘原判決此部分不當，求予廢棄改判，
    為有理由，爰由本院廢棄改判如主文第2項所示。
五、據上論結，本件上訴為有理由，依民事訴訟法第436條之1第
    3項、第463條、第385條第1項前段、第450條、第78條，判
    決如主文。　　　　
中　　華　　民　　國　　110 　年　　10　　月　　15　　日
                  民事第五庭    審判長法  官  匡  偉
                                      法  官  楊承翰
                                      法  官  王唯怡
以上正本係照原本作。
本判決不得上訴。
中　　華　　民　　國　　110 　年　　10　　月　　15　　日
                                      書記官  鞠云彬

附表：
計算違約金之本金 （新臺幣） 計算違約金之期間 計算違約金之方式 18萬6,868元 自95年3月2日起  至95年9月1日止 按年息百分之1.2計算   自95年9月2日起  至95年12月1日止 按年息百分之2.4計算